【裁判字號】    98,上易,474
【裁判日期】    990302
【裁判案由】    拆屋還地
【裁判全文】
臺灣高等法院民事判決                 98年度上易字第474號
上  訴  人  甲○○○
訴訟代理人  包漢銘律師
被上  訴人  丙○○
訴訟代理人  林健智律師
上列當事人間拆屋還地事件，上訴人對於中華民國98年4 月17日
臺灣宜蘭地方法院97年度訴字第75號第一審判決提起上訴，本院
於民國99年2月2日言詞辯論終結，判決如下：
    主  文
上訴駁回。
第二審訴訟費用由上訴人負擔。
    事實及理由
一被上訴人起訴主張：宜蘭縣三星鄉○○段1429地號土地（重測
  前為三星鄉○○段破布烏小段279之38 地號）（下稱系爭土地
  ），地目建，原為訴外人林季百所有，訴外人古文崇未經林季
  百同意，占有系爭土地如附圖所示A（面積127.55 平方公尺）
  、C（面積0.93平方公尺）、D（面積1.23 平方公尺）、E（面
  積0.22平方公尺）部分，在其上興建建物，並將該建物之處分
  權轉讓予其子古光山，經古光山改建為磚造鐵皮屋頂建物、鐵
  皮遮雨棚及磚造洗衣槽等地上物（門牌：宜蘭縣三星鄉○○村
  ○○路36號），嗣古光山於民國（下同）51年8月15 日死亡，
  全體繼承人（包括上訴人、乙○○、古菊英、古健英、楊秀英
  ）協議將上開地上物分歸上訴人單獨取得，其後上訴人再無權
  占有系爭土地如附圖所示B（面積15.90平方公尺）部分，於其
  上增建木造雨棚。林季百於93年11月1 日將系爭土地出賣予伊
  ，並於93年12月16日完成所有權移轉登記，上訴人之無權占有
  行為已侵害伊之所有權，爰依民法第767 條中段請求上訴人拆
  除系爭地上物，並依同條前段請求上訴人返還系爭土地如附圖
  所示A至E部分予伊，伊並願供擔保，請准宣告假執行等語。
二上訴人以：古文崇向林季百承租宜蘭縣三星鄉○○段1426地號
  （重測前為三星鄉○○段破布烏小段279之152地號）田地（下
  稱系爭1426地號土地）及系爭土地，嗣古文崇於61年3月22 日
  死亡，其全體繼承人協議由乙○○單獨繼承承租人地位，且伊
  及乙○○先後按年繳納租金予林季百，迄95年12月間乙○○郵
  寄租金予林季百遭退回為止，乙○○復同意伊繼續使用系爭土
  地，是伊非無權占有等語，資為抗辯。
三原審判決被上訴人勝訴，並依職權宣告假執行，及為附條件之
  免假執行宣告。上訴人提起上訴，聲明求為：(一)原判決廢棄；
  (二)上開廢棄部分，被上訴人在第一審之訴駁回。被上訴人則答
  辯聲明求為駁回上訴。
四兩造不爭執之事項：
(一)系爭土地（即宜蘭縣三星鄉○○段1429地號，重測前為三星鄉
  ○○段破布烏小段279之38 地號），地目建，原為林季百所有
  ，林季百於93年11月1日出賣予被上訴人，並於93年12月16 日
  移轉所有權予被上訴人。有被上訴人提出之土地登記謄本、土
  地登記申請書、買賣契約書、土地登記簿謄本、異動索引（原
  審卷1第4、110至126頁；卷2第20至23 頁；本院卷第79至86、
  101頁），及宜蘭縣羅東地政事務所97年7月22日羅地登(17)字
  第0970007295號函（原審卷1第165至182頁）可稽。
(二)古文崇占有系爭土地如附圖所示A（面積127.55平方公尺）、C
  （面積0.93平方公尺）、D（面積1.23平方公尺）、E（面積0.
  22平方公尺）部分，在其上興建木造建物，並將該建物之處分
  權轉讓予其子古光山，經古光山改建為磚造鐵皮屋頂建物、鐵
  皮遮雨棚及磚造洗衣槽等地上物（門牌：宜蘭縣三星鄉○○村
  ○○路36號），嗣古光山於51年8月15 日死亡，其全體繼承人
  （包括配偶即上訴人，及子女乙○○、古菊英、古健英、楊秀
  英）協議將上開地上物分歸上訴人單獨取得，其後上訴人占有
  系爭土地如附圖所示B（面積15.90平方公尺）部分，於其上增
  建木造雨棚。有被上訴人提出之繼承系統表、戶籍謄本（原審
  卷1第39至53頁）；上訴人提出之同意書（原審卷1第68至70頁
  ），及宜蘭縣政府地方稅務局羅東分局97年5月20 日宜稅羅字
  第0970058810號函、97年7月2日宜稅羅字第0970060514號函（
  原審卷1第74、75、148至153 頁）可稽。並經原審履勘現場，
  及囑託宜蘭縣羅東地政事務所測量，查核屬實，有勘驗筆錄、
  照片、如附圖之複丈成果圖（原審卷1第57至67、101、102 頁
  ）可考。
(三)古文崇向林季百承租其所有之系爭1426地號土地（即宜蘭縣三
  星鄉○○段1426 地號，重測前為三星鄉○○段破布烏小段279
  之152 地號），地目田，並訂有耕地三七五租約（下稱系爭耕
  地租約），約定每年租額按稻穀628 台斤計價。嗣變更承租人
  名義為古光山。古光山死亡後，其全體繼承人協議由乙○○單
  獨繼承承租人地位，並於74年3月1日將該租約之承租人名義變
  更登記為乙○○。嗣林季百於94年5月12日移轉系爭1426 地號
  土地所有權予被上訴人，系爭耕地租約之出租人名義亦於96年
  12月20日變更登記為被上訴人。有被上訴人提出之土地登記謄
  本、繼承系統表、戶籍謄本、土地登記簿謄本、異動索引（原
  審卷1第19、80至100頁；本院卷第89至97頁），及宜蘭縣三星
  鄉公所97年4月28日鄉民字第0970005045號函（原審卷1第31至
  35頁）可稽。
(四)古光山之兄徐梅山占有系爭土地如附圖所示F、G、H、I、J 部
  分，並於上興建地上物（門牌：宜蘭縣三星鄉○○村○○路37
  號），嗣由其子徐朝龍繼承取得地上物所有權。有被上訴人提
  出之戶籍謄本（原審卷1第81至83 頁）、宜蘭縣政府地方稅務
  局羅東分局97年5月20日宜稅羅字第0970058810號函（原審卷1
  第74、76、77頁）可稽。並經原審履勘現場，及囑託宜蘭縣羅
  東地政事務所測量，查核屬實，有勘驗筆錄、照片、如附圖之
  複丈成果圖（原審卷1第57至67、101、102頁）可考。
五得心證之理由：
(一)按原告以無權占有為原因，請求被告返還土地者，被告對原告
  之土地所有權存在之事實無爭執，而僅以其非無權占有為抗辯
  者，原告對被告係無權占有之事實無舉證責任，被告則應就其
  取得占有係有正當權源之事實證明之。次按被告應負證明之責
  ，若其不能為適當之證明，而依法院調查結果，復不能得相當
  之憑信者，原告就所為反對主張之事實即令不能舉證，或原告
  所舉證據尚有疵累，亦應認為被告未盡舉證責任，而由其承擔
  敗訴之後果（最高法院17年上字第917號、19年上字第1039 號
  判例意旨參照）。查系爭土地為被上訴人所有，上訴人占有系
  爭土地如附圖所示A、B、C、D、E 部分，並對坐落其上之地上
  物享有所有權或處分權等事實，為兩造不爭執之事項。則被上
  訴人主張上訴人無權占有系爭土地如附圖所示 A、B、C、D、E
  部分等語，本於民法第767 條中段請求上訴人拆除系爭地上物
  ，及依同條前段請求上訴人返還該部分土地。上訴人否認無權
  占有，抗辯：古文崇向林季百承租系爭土地，嗣乙○○繼承該
  承租人地位，並同意伊繼續使用系爭土地云云。揆之前揭說明
  ，應由上訴人就所辯租賃契約存在之事實，負證明之責。
(二)上訴人抗辯：乙○○自82年起至92年止按年向林季百繳納系爭
  土地之地租及系爭1426地號土地之田租共計5,000 元，經林季
  百於83年2月4日出具記載「乙○○先生田租、地租到82年都繳
  清」之收據，及於記事簿按82年至92年逐筆列載「田租地租繳
  清」予乙○○云云，提出收據、記事簿為證（原審卷第71頁）
  ，但被上訴人否認其真正，依民事訴訟法第357 條規定，應由
  上訴人證明該文書之真正。經上訴人聲請原審囑託法務部調查
  局鑑定上開收據、記事簿所示「林季百」署押，與被上訴人所
  提出之買賣契約書（卷2第20至23 頁）及宜蘭縣羅東地政事務
  所提出之土地登記申請書（原審卷1第165至182 頁）所示林季
  百之署押是否相符，該局以98年2月26日調科貳字第098000737
  50號函回覆「本案由於提供參對林季百字樣與待鑑之筆記本及
  收租字條上筆跡書寫時間相隔過久，筆跡有變化之虞，且待鑑
  筆跡中，除『林季百』簽名外，其餘文字並無相關字樣可供比
  對，故本案依現有資料，欠難鑑定」（原審卷2第82 頁）。上
  訴人再聲請本院囑託法務部調查局鑑定上開收據、記事簿所示
  「林季百」署押，與宜蘭縣宜蘭市戶政事務所以98年7月23 日
  宜市戶字第0980002064號函所附印鑑登記證明申請書（本院卷
  第39至43頁）及台北市大安區戶政事務以98年7月23 日北市安
  戶字第0983091 2100號函所附印鑑登記申請書、印鑑登記證明
  申請書（本院卷第44至47頁）所示林季百之署押是否相符，該
  局以98年9月15日調科貳字第09800477900號函回覆「本案因提
  供參對林季百平時親書字樣數量不足，故無法憑與待鑑收據、
  筆記本等文件上筆跡認定異同」（本院卷第66頁），自難以認
  定該文書為真正而具有證據能力。
(三)乙○○於原審原為共同被告兼上訴人之訴訟代理人（上訴人於
  98年3月19日撤回對乙○○之起訴，見原審卷2第87頁反面），
  於97年5月8日原審履勘現場時，陳稱：「地主同意無條件提供
  這塊建地給我父親蓋房子居住使用，本來沒有收租金，在我父
  親去世之後開始有收租金，我伯父徐梅山在系爭土地蓋房子，
  也是一開始地主就同意他蓋，他也是地主的佃農..一開始都是
  沒有租金的，我父親去世後，地主就認為應該要開始收租金，
  想說方便，便整筆土地僅用一個人的名義去租，一開始是我母
  親承租，但是她付租還是用我父親古光山的名義繳租，後來我
  退伍回來，我母親說要改成我的名義，之後租金就由我來付」
  （原審卷1第59、60頁）；嗣於原審97年9月3 日陳稱：「我父
  親在世的時候有繳，並不是我開始承租後才繳，我父親去世後
  ，由我母親繳..是我退伍之後換我繳」（原審卷2第8頁），其
  後上訴人之訴訟代理人於98年12月3 日陳稱：「（問：乙○○
  付地租之前，林季百曾經催收過系爭土地的租金嗎？）林季百
  沒有催收過，但甲○○○、乙○○主動支付。」（本院卷第12
  1 頁），先後不一。且乙○○、上訴人均係本於訴訟當事人身
  分而為陳述，並非以證人身分證述親身見聞之事實，上訴人仍
  應就所謂林季百無償提供系爭土地予佃農古光山、徐梅山建屋
  居住，於古光山死亡後，要求變更為租賃關係，並由上訴人出
  名承租等事實，提出證據證明之，但上訴人迄未提出任何證據
  以實其說，難以採信。
(四)乙○○於98年10月29日以證人身分證稱：「我民國70年5 月20
  日當兵回來，聽上訴人說他（指林季百）是一位醫生，我們每
  年都會繳田租跟地租，我回來了，每年就由我去繳，從71年的
  春節開始，到宜蘭市○○路。（問：為何有林季百的地址？）
  我母親跟我講的，林季百是醫生，當時在宜蘭市○○路開診所
  。（問：找到林季百以後，如何跟他說？）我是古光山的兒子
  ，要繳田租跟地租。（提示原審卷1第71 頁，問：日曆本（即
  上開記事本）是誰的？）繳租繳了幾年後，都沒有收據，所以
  請林季百給我收據，林季百拿了一本日曆本寫好交給我，叫我
  下次來繳，拿日曆本給他簽名。（問：82年之前都沒有簽名？
  ）沒有，所以林季百才寫一張田租地租到82年都繳清的字據給
  我。林季百的地很多，他說別人都沒有來繳，只有你們來繳，
  田租地租只拿5 千元..之前也是上訴人去繳..（問：上訴人以
  前如何繳租金？）用現金繳。（問：上訴人以前有連同地租一
  起繳？）有。」（本院卷第111至112頁）。惟查，乙○○為上
  訴人之子，上訴人復抗辯：伊先出名向林季百承租系爭土地，
  再由乙○○承受承租人地位，並同意伊繼續占用系爭土地，居
  住其上云云，可見乙○○就本件訴訟結果，與上訴人有相同之
  經濟上利害關係，則乙○○所為有利於上訴人之證述，非無偏
  頗上訴人之虞，難以遽信。
(五)退步言，縱令上訴人主張乙○○自82年起至92年止按年向林季
  百繳納租金5,000 元，經林季百於上述收據、記事簿表明「田
  租、地租繳清」意旨為可採。惟查，系爭耕地租約約定每年租
  額按稻穀628 台斤計價，而原審向宜蘭縣三星地區農會查詢稻
  穀收購價格，該農會以97年4月24日三區農供字第0112 號函覆
  ：84年度至92年度自營糧收購價格為每台斤8.9元至11.6 元不
  等（見原審卷1第36頁），即系爭耕地租約於84年度至92 年度
  之租金應為5,589元至7,285元不等（元以下均四捨五入）。林
  季百復須負擔系爭土地之地價稅，有被上訴人提出之地價稅繳
  納書及課稅土地清單可稽（原審卷1第158頁）。則林季百如因
  出租系爭1426地號土地予古光山，而同意古光山無償使用系爭
  土地，嗣於古光山死亡後，欲就系爭土地一併向上訴人、乙○
  ○收取租金，表示林季百已不願繼續無償提供系爭土地予上訴
  人、乙○○使用，則依常理言，林季百應於收取系爭耕地租約
  所定租金外，另加計系爭土地之租金，而不可能收取較系爭耕
  地租約所定租金更少之租金。故本院認為林季百僅收取較系爭
  耕地租約所定租金更少之租金5,000 元，仍屬於系爭耕地租約
  所定租金，而不包括系爭土地之租金在內，其於上開收據、記
  事簿表明「田租、地租繳清」，真意指系爭耕地租約之田賦、
  地租，而非系爭土地之租金。
(六)上訴人抗辯：乙○○於93年12月21日、94年12月5 日、95年12
  月27日依序寄系爭土地及系爭1426地號土地於93、94、95年度
  之租金各5,000 元予林季百，前二次經林季百收取，最後一次
  遭退回等語，提出限時報值函件執據、報值掛號信封、便條紙
  為證（原審卷1第71頁）。證人乙○○亦證稱：「92 年以後，
  林季百打電話給我，說要搬去臺北跟他兒子住，他跟我講地址
  ，要我把租金寄給他，地址是台北市○○○路○段96巷10弄10
  號2樓。我每年年底寄5千元，直到95年底寄過去被退回來，林
  季百的女兒跟我說地已經賣掉了。」（本院卷第111至112頁）
  。惟查，上開執據僅能證明林季百收取租金5,000 元之事實，
  不能證明林季百同意該租金包含系爭土地之租金在內。又上開
  便條紙係乙○○單方書寫，亦無從證明係林季百之真意。且依
  上開宜蘭縣三星地區農會97年4月24日三區農供字第0112 號函
  文，93年度至95年度自營糧收購價格為每台斤10.1元至10.6元
  不等（見原審卷1第36 頁），即系爭耕地租約於各該年度之租
  金應為6,343元至6,657元不等（元以下均四捨五入），林季百
  於93、94年度所收取之租金較系爭耕地租約所定租金還少，顯
  難認為有包含系爭土地之租金在內。故上訴人抗辯林季百於93
  、94年度所收取5,000 元租金包含系爭土地租金云云，洵非可
  採。
六綜上，上訴人就所抗辯：乙○○向林季百承租系爭土地，並同
  意伊使用系爭土地，伊非無權占有之事實，未舉證以實其說，
  為不可採。則被上訴人主張上訴人以附圖所示 A、B、C、D、E
  地上物，無權占有系爭土地各該部分，堪予憑採，被上訴人主
  張本於民法第767 條中段，請求上訴人拆除上開地上物，並依
  同條前段，請求上訴人返還系爭土地如附圖所示A至E部分予被
  上訴人，為有理由，應予准許。原審判決被上訴人勝訴，並以
  系爭土地如附圖所示A至E部分之公告現值未逾50萬元，而依民
  事訴訟法第389條第1項第5 款規定，宣告准予假執行，均無不
  合。上訴意旨指摘原判決不當，求予廢棄改判，為無理由，應
  予駁回。
七兩造其餘攻擊、防禦方法及提出之證據，經本院審酌後，認於
  判決結果無礙，爰不一一論述。
八據上論結，本件上訴為無理由，依民事訴訟法第449條第1項、
  第78條，判決如主文。
中    華    民    國    99    年    3     月    2     日
                    民事第四庭
                        審判長法  官  張劍男
                              法  官  彭昭芬
                              法  官  翁昭蓉
正本係照原本作成。
不得上訴。
中    華    民    國    99    年    3     月    3     日
                              書記官  張淑芬

司法院資訊處製作；財團法人民間司法改革基金會備份。
